【裁判字號】    95,易,176
【裁判日期】    951031
【裁判案由】    恐嚇取財
【裁判全文】
臺灣臺東地方法院刑事判決               95年度易字第176號
公  訴  人  臺灣臺東地方法院檢察署檢察官
被      告  丙○○
上列被告因恐嚇取財案件，經檢察官提起公訴（95年度偵緝字第
94號），本院判決如下：
    主  文
丙○○幫助意圖為自己不法之所有，以恐嚇使人將本人之物交付
，累犯，處有期徒刑陸月，如易科罰金，以銀元參佰元即新臺幣
玖佰元折算壹日。
    犯  罪  事  實
一、丙○○前因違反毒品危害防制條例案件，經本院判處有期徒
    刑6月確定，甫於民國90年6月28日執行完畢。
二、詎丙○○仍不知悔改，明知金融帳戶之存摺及提款卡係供自
    己使用之重要理財工具，關係個人財產、信用之表徵，且可
    預見存摺、提款卡及其密碼如交予他人使用，而未加以闡明
    正常用途，極易被利用為與財產有關之犯罪工具，竟仍不顧
    他人可能遭受財產上損害之危險，而基於縱若其金融帳戶被
    利用作為恐嚇取財，並不違背其本意之幫助犯意，於94年5
    月間某日，在不詳地點，將其於第一商業銀行臺東分行所開
    設帳戶（帳號：00000000000號）之存摺及提款卡，轉交予
    姓名年籍不詳之人，該姓名年籍不詳之人於94年6月1日上午
    10時許，意圖為自己不法之所有，向甲○○恐嚇稱其係跑路
    兄弟，要求甲○○匯款至其指定之帳戶，否則甲○○之公司
    可能會發生火災等語，致甲○○心生畏懼，甲○○即匯款新
    台幣（下同）30,000元至丙○○上開帳戶，嗣甲○○報警處
    理，為警循線查獲上情。
三、案經臺東縣警察局臺東分局報請臺灣臺東地方法院檢察署偵
    查起訴。
    理  由
一、證據能力部分：
    按被告以外之人於審判外之陳述，除法律有規定者外，不得
    作為證據；惟被告以外之人於審判外之陳述，雖不符刑事訴
    訟法第159條之1至4之例外規定，而經當事人於審判程序同
    意作為證據，法院審酌該言詞陳述或書面陳述作成時之情況
    ，認為適當者，亦得為證據，刑事訴訟法第159條及第159條
    之5第1項分別定有明文。本件證人即被害人甲○○於警詢中
    之證詞係屬審判外之陳述，被告同意當作證據，本院審酌該
    言詞陳述作成時之情況認為適當，自得引為裁判之基礎資料
    ，先予敘明。
二、認定犯罪事實所憑之證據及理由：
    (一)被告丙○○於警詢、偵訊及本院審理時供稱：伊之前已有
      郵局及多家金融帳戶，再於94年5月18日當日，共向中國
      農民銀行（農銀）臺東分行、臺灣土地銀行（下稱土銀）
      臺東分行及第一商業銀行（下稱一銀）臺東分行辦理開戶
      手續，除中國農民銀行臺東分行部分，因當日並沒有發提
      款卡外，其餘2家銀行伊於開戶當日即將所有存入之金額
      領走，當時伊身上的錢總共只有1,000元而已，又於94年7
      月5日欲至華南銀行臺東分行開戶時，因之前已被列為警
      示帳戶，造成無法開戶而遭警約談等情。
    (二)被害人甲○○於警詢時之指訴。
    (三)第一商業銀行臺東分行、臺灣土地銀行臺東分行、中國農
      民銀行臺東分行開戶資料及相關交易明細各1份。
    (四)財團法人金融聯合徵信中心列印資料1紙及金融機構回應
      狀態1紙。
    (五)本院依職權函詢勞工保險局、中央健康保險局有關被告歷
      年投保勞工保險（下稱勞保）及全民健康保險（下稱健保
      ）之明細。
    (六)本院依職權查詢被告自90年至94年之所得資料。
    (七)綜上，本件被告幫助恐嚇取財之犯行事證已明，足堪認定
      。
三、對於被告辯解，本院之判斷：
    被告否認有何幫助恐嚇取財之不法犯行，辯稱：當初同1日
    要辦3個戶頭，是因為要將工作的錢分開來存放，因為如放
    在同1個戶頭怕一下子錢就花光了，後來將土銀及一銀之存
    摺及提款卡後放在包包裡，就去高雄楠梓找朋友，後來整個
    包包遺失了，因為伊之前在其他銀行也有辦過很多張提款卡
    ，所以覺得這些提款卡掉了也沒關係，所以也沒向銀行辦理
    遺失手續，至於開戶之印鑑則沒有遺失等語。經查：
    (一)被害人甲○○遭前開不詳姓名男子以電話恐嚇，致心生畏
      懼，而依其指示於94年6月1日將30,000元以匯款方式匯入
      被告所有之前開一銀臺東分行帳戶內，而遭人於94年6月
      2日提領一空等情，為被告所不否認，並有一銀存款明細
      表、存摺存款當日存提明細表在卷可憑，則被告所有之前
      開一銀臺東分行帳戶，確遭前開不詳姓名男子作為實施恐
      嚇取財犯行之用，足堪認定。
    (二)依勞工保險局、中央健康保險局函復本院有關被告歷年投
      保勞保及健保之資料，可知91年4月12日自勞保退保後即
      未加保，自91年4月12日起之健保則投保於臺東縣池上鄉
      公所迄今，復參照被告之所得資料顯示，被告於93年雖尚
      有2筆薪資所得，惟於94年則並無任何薪資所得，故被告
      上開所辯要將工作的錢分開來存放，因為如放在同1個戶
      頭怕一下子錢就花光了云云，顯已有可疑，況被告既自承
      前已有郵局及多家銀行之戶頭，又何須捨該些帳戶不用而
      再於同日連開3個銀行帳戶？再依一般公司之發放薪資情
      形可知，多為員工到職後始要求員工開立與公司有往來之
      銀行之戶頭，以方便公司將薪資直接匯入員工之帳戶內，
      惟本件被告自承辦理上開3個帳戶時尚未找到工作，欲先
      去開立帳戶，亦與常情明顯不符。
    (三)再者，從事詐欺之人並不會以遺失或遭竊之帳戶來做為詐
      騙被害人之出入帳戶，因一旦失主至金融機構辦理掛失止
      付，從事詐欺之人將無法提領詐得金額，豈非白忙一場，
      且詐欺集團若未得原帳戶所有人同意而加以使用，則詐得
      金額亦有可能遭原帳戶所有人提領一空。被告既自承開戶
      之印鑑並未遺失，而係存摺連同提款卡一起遺失，而依一
      銀之存摺存款當日存提明細表可知，證人甲○○於94年6
      月1日匯入30,000元後，於隔日即遭提領完畢，則如非被
      告告知提款卡密碼，該不詳姓名男子如何迅於匯款之隔日
      即將款項領取一空？又被告亦坦承除中國農民銀行臺東分
      行部分，因當日並沒有發提款卡外，其餘2家銀行伊於開
      戶當日即將所有存入之金額領走，當時伊身上的錢總共只
      有1,000元而已，顯見被告當時經濟情形不佳，顯不欲將
      自行存取之金額亦遭歹徒領走之情至為明顯。
    (四)再查近來新聞媒體，對於恐嚇取財等不肖犯罪集團常大量
      使用他人存款帳戶後，再持以供作犯罪使用，藉此逃避檢
      警查緝之情事，亦多所報導；又一般人亦均有妥為保管及
      防止他人任意使用金融機構帳戶存摺、提款卡、印章及密
      碼之認識，且該等專有物品如落入不明人士手中，極易被
      利用為與財產有關之犯罪工具，此乃依一般生活經驗即能
      體察之常識。則倘被告果真有遺失前開存摺、提款卡情事
      ，依被告當時已30歲，並曾工作過，具有相當社會經驗之
      成年人，理應會心急如焚地向銀行辦理掛失止付，並積極
      報案處理，以維護己身權益，豈有未經原開戶銀行，卻再
      於94年7月5日至華南銀行臺東分行欲再開立新戶之理，足
      見被告辯稱上開帳戶係失竊云云，自與常情相違，難予採
      信。
    (五)綜上，被告所辯洵不足採，本件被告確係於開戶後不久，
      即將上開帳戶存摺、提款卡、提款密碼提供予該不詳姓名
      男子使用，方合情理。
四、論罪科刑的理由：
    (一)被告行為後，刑法業於民國94年1月7日修正通過，於95年
      7月1日施行（以下簡稱新法，修正前刑法以下簡稱舊法）
      。按行為後法律有變更者，適用行為時之法律，但行為後
      之法律有利於行為人者，適用最有利於行為人之法律，修
      正後即現行刑法第2條第1項定有明文（該條因屬適用法律
      之準據法，本身尚無比較新舊法之問題）。而刑法修正之
      比較新舊法，應就罪刑有關之共犯、未遂犯、想像競合犯
      、牽連犯、連續犯、結合犯，以及累犯加重、自首減輕暨
      其他法定加減原因（如身分加減）與加減例等一切情形，
      本於統一性及整體性原則，綜其全部罪刑之結果而為比較
      （最高法院95年度第8次刑庭會議決議可資參照）。經查
      ：
      1.刑法第33條第5款有關罰金之最低數額部分，刑法分則
        編各罪所定罰金之貨幣單位原為銀元，修正前刑法第33
        條第5款規定：「罰金：（銀元）1元以上」，而銀元與
        新臺幣間之折算，依現行法規所定貨幣單位折算新臺幣
        條例規定，以銀元1元折算新臺幣3元；修正後刑法第33
        條第5款則規定：「罰金：新臺幣1,000元以上，以百元
        計算之」；經比較修正前、後之規定，修正後刑法第33
        條第5款所定罰金之最低數額，較之修正前提高，自以
        修正前刑法第33 條第5款之規定有利於被告。
      2.被告行為後，刑法第30條修正規定：「幫助他人實行犯
        罪行為者，為幫助犯。雖他人不知幫助之情者，亦同。
        幫助犯之處罰，得按正犯之刑減輕之。」，與修正前同
        條規定：「幫助他人犯罪者，為從犯。雖他人不知幫助
        之情者，亦同。從犯之處罰，得按正犯之刑減輕之。」
        不同，惟修正後之規定並無較有利於被告之情形，依刑
        法第2條第1項前段從舊原則，應依行為時即舊法第三十
        條第一項前段規定論處。
      3.刑法47條有關累犯之規定，於修正施行前規定：「受有
        期徒刑之執行完畢，或受無期徒或有期徒刑一部之執行
        而赦免後，5年以內再犯有期徒刑以上之罪者，為累犯
        ，加重本刑至2分之1。」，而修正施行後則規定：「受
        徒刑之執行完畢，或一部之執行而赦免後，5年以內故
        意再犯有期徒刑以上之罪者，為累犯，加重本刑至2分
        之1」，比較新舊法之結果，行為時之舊法對於被告並
        無不利。
      4.罰金刑之貨幣單位及提高倍數部分：按修正刑法係自95
        年7月l日起施行，在此之前，刑法分別編有關罰金刑之
        貨幣單位係銀元；且依刑法分則編應處罰金者，應適用
        罰金罰鍰提高標準條例第l條、第4條之規定；亦即應按
        各該具體條文制定或修正之時間先後，定其提高之倍數
        。惟被告行為後，刑法施行法增訂第l之l條，於95年6
        月14日經總統公布，並自同午7月l日起施行；該條規定
        : 「中華民國94 年l月7日刑法修正施行後，刑法分則
        編所定罰金之貨幣單位為新臺幣。94年l月7日刑法修正
        時，刑法分則編未修正之條文定有罰金者，自94年l月7
        日刑法修正施行後，就其所定數額提高為30倍。但72年
        6月26日至94年l月7日新增或修正之條文，就其所定數
        額提高為3倍」。亦即自95年7 月l日起，刑法分則編所
        定罰金之貨幣單位，由原來之銀元改為新臺幣；且94午
        l月7日刑法修正時，刑法分則編未修正之條文定有罰金
        者，自95年7月l日起，有關罰金之數額提高為30倍。本
        案被告係犯幫助刑法第346條第1項之罪，該罪自24年7
        月l日施行後即未再修正，依增訂刑法施行法第l之l條
        之規定，其罰金以新台幣為單位，數額應提高30倍。此
        與修正前之罰金以銀元為單位，且適用罰金罰鍰提高標
        準條例之結果應提高10倍，而新台幣與銀元之比例為1
        ：3，換算結果亦為30倍者，並無不同。揭櫫刑法施行
        法規範內容，本即包括規範刑法修正條文施行後所產生
        新舊法如何適用之問題，刑法施行法關於準據法有特別
        規定者，自應優先於刑法總則第2條規定而為適用，而
        刑法施行法第1條之1既增訂於刑法施行法之規範體系內
        ，並非增訂於刑法總則編內，再參照刑法施行法第1條
        之1之立法理由，即修正條文說明亦謂「考量新修正之
        刑法施行後，不再適用『現行法規所定貨幣單位折算新
        臺幣條例』，為使罰金數額趨於一致，避免衍生新舊法
        比較適用問題，以緩和實務適用法律之衝擊，爰於不變
        動罰金數額之前提下，規定第二項如上」等語，依該條
        之立法目的，顯係基於解決新舊法比較適用所衍生問題
        而增訂該條規定以茲適用，則依體系解釋及目的解釋，
        刑法施行法第1條之1係新修正刑法第2條之特別規定，
        而應優先適用（此見解詳參最高法院庭長呂潮澤所著「
        新修正刑法適用問題之探討」一文，收錄於法官協會雜
        誌第8卷第1期，頁100）。
      5.經整體觀察前開修正前後規定，基於一體適用法律之原
        則，本件修正後新法規定並未較有利於被告，應依刑法
        第2條第1項前段適用修正前之行為時法。
    (二)按刑法上之幫助犯，係指以幫助之意思，對於正犯資以助
      力，而未參與實施犯罪之行為者而言。被告雖有將其所申
      辦之存摺及提款卡提供予姓名年籍不詳之人使用，惟未見
      其有何參與恐嚇被害人之行為或於事後分得款項之積極證
      據，顯係基於幫助他人恐嚇取財之犯意，而被告提供上揭
      存摺及提款卡予他人之行為，復屬恐嚇取財構成要件以外
      之行為，則被告自屬以幫助之意思，參與恐嚇取財構成要
      件以外之行為，應以恐嚇取財之幫助犯論，核其所為，係
      犯修正前刑法第30條第1項、第346條第1項恐嚇取財罪之
      幫助犯，被告上述幫助行為並依修正前刑法第30條第2項
      依正犯之刑減輕之。
    (三)被告有犯罪事實欄所載之前科及執行情形，有臺灣高等法
      院被告前案紀錄表在卷可稽，其受有期徒刑執行完畢後，
      5年內再犯本件有期徒刑以上之本罪，為累犯，應依修正
      前刑法第47條之規定，加重其刑，並依法先加後減之。
    (四)爰審酌被告將所申辦之存摺及提款卡提供予他人使用，使
      該他人進行對被害人恐嚇取財之行為，且使警察機關追查
      真正幕後恐嚇取財正犯憑添困擾、助長犯罪，對被害人所
      受之財產上之損害非輕，且犯後否認犯行，態度欠佳及檢
      察官之求刑等一切情狀，量處如主文所示之刑。又被告於
      行為時之舊法第41條第1項前段規定：「犯最重本刑為5年
      以下有期徒刑以下之刑之罪，而受6個月以下有期徒刑或
      拘役之宣告，因身體、教育、職業、家庭之關係或其他正
      當事由，執行顯有困難者，得以1元以上3元以下折算1日
      ，易科罰金。」，又被告於行為時之易科罰金折算標準，
      依修正前罰金罰鍰提高標準條例第2條前段（現已刪除）
      規定，就其原定數額提高為100倍折算1日，則被告行為時
      之易科罰金折算標準，應以銀元100 、200或300元折算1
      日，經折算為新台幣後，應以新台幣300、600或900折算
      為1日。惟新法第41條第1項前段則規定：「犯最重本刑為
      5年以下有期徒刑以下之刑之罪，而受6個月以下有期徒刑
      或拘役之宣告者，得以新臺幣1千元、2千元或3千元折算1
      日，易科罰金。」比較修正前後之易科罰金折算標準，以
      修正前之規定，較有利於被告，併依修正前第41條第1項
      前段，諭知易科罰金之折算標準。
五、適用法律依據：
    (一)刑事訴訟法第299條第1項前段。
    (二)刑法第2條第1項前段、修正前第30條第1項前段、第2項、
      第346條第1項、第47條、第41條第1項前段。
    (三)刑法施行法第1條之1第1項、第2項前段。
    (四)修正前罰金罰鍰提高標準條例第2條。
    (五)現行法規所定貨幣單位折算新臺幣條例第2條。
本案經檢察官乙○○到庭執行職務
中    華    民    國    95    年    10    月    31    日
                  刑事第四庭    審判長法  官  黃建都
                                      法  官  陳君鳳
                                      法  官  黃珮茹
以上正本證明與原本無異。
如不服本判決，應於判決送達後10日內向本院提出上訴狀（須附
繕本）。「切勿逕送上級法院」
                                      書記官  陳俊德
中    華    民    國    95    年    11    月     3    日
附錄所犯法條：
刑法第346條第1項：
意圖為自己或第三人不法之所有，以恐嚇使人將本人或第三人之
物交付者，處6月以上5年以下有期徒刑，得併科1千元以下罰金
。


司法院資訊處製作；財團法人民間司法改革基金會備份。
